【裁判字號】    95,訴,345
【裁判日期】    950712
【裁判案由】    返還代墊款等
【裁判全文】
臺灣士林地方法院民事判決               95年度訴字第345號
原      告  甲○○
                    樓之5
被      告  丙○
上列當事人間返還代墊款等事件，本院於民國95年6 月28日言詞
辯論終結，判決如下：
    主  文
被告應給付原告新台幣壹佰萬零貳仟捌佰陸拾肆元，及自民國九
十五年五月二日起至清償日止，其中新台幣肆拾萬貳仟捌佰陸拾
肆元按週年利率百分之六、新台幣陸拾萬元按週年利率百分之五
計算之利息。
訴訟費用由被告負擔。
本判決第一項於新台幣拾萬貳仟捌佰陸拾肆元之範圍內得假執
行；其餘部分，於原告以新台幣貳拾萬伍仟元為被告供擔保後
，得假執行。
    事實及理由
一、本件原告起訴主張：
  (一)原告與被告於民國93年10月1 日簽訂合作協議書，約定由原
    告出資新台幣（以下同）300 萬元，佔股分50% ，以共同成
    立工程公司，並於93年11月12日登記為伊騰忠工程有限公司
    ，嗣於94年1 月間雙方理念不合，協議終止合作關係，被告
    同意分期攤還原告入股金300 萬元，並簽發分期支票以為支
    付，詎其中面額402,864 元、票載發票日期94年6 月30日、
    支票號碼AA0000000 號、付款人華泰商業銀行信義分行之支
    票屆期提示不獲兌現，爰依票據法規定，訴請被告給付票款
    402,864元及法定遲延利息 。
  (二)又兩造合作經營上開公司期間，以資金週轉為由向原告借用
    支票1 紙，約定票據到期由被告如期存入票面金額至原告支
    票存款帳戶以為支付，原告乃簽發面額1,181,190 元、票載
    發票日期94年1 月25日、支票號碼NK0000000 號之支票予被
    告轉交他人，詎上開支票屆期被告並未依約將金額存入原告
    帳戶，經訴外人乙○○提示後退票，被告應原告要求與訴外
    人乙○○協商後，由被告簽發面額各50萬元之支票2 紙交予
    訴外人乙○○以為清償，惟其中50萬元支票屆期仍遭退票，
    以致訴外人乙○○於94年6 月間執原告簽發之支票訴請原告
    給付票款並取得勝訴判決，進而聲請強制執行，原告為免遭
    法院強制執行之不利益，乃於95年3 月5 日與訴外人乙○○
    簽立和解書，由原告先為被告清償60萬元後，訴外人乙○○
    始撤回對原告所為之強制執行程序，被告無法律上原因受有
    60萬元債務清償之利益而致原告受有上開損害，爰依民法第
    179 條規定訴請被告返還60萬元及法定遲延利息。
  (三)並聲明：求為判決如主文第1 項所示，並陳明願供擔保請准
    宣告假執行。
二、被告則以：關於票款402,864 元部分，被告已清償原告10萬
    元，茲僅就票款302, 864元部分認諾。又被告向訴外人慶宜
    營造有限公司於購買鋼筋4 批，被告並於93年10月間商請原
    告幫忙簽發面額1,181,190 元之支票，惟因訴外人慶宜營造
    有限公司惡意倒閉，將上開支票轉予當舖老闆乙○○，被告
    為解決上開支票債務，乃簽發數紙支票，唯一退票之50萬元
    支票嗣已陸續清償10萬元、15萬元，目前僅欠25萬元。被告
    因身體惡化，確有還款誠意，惟原告一再騷擾被告及親朋好
    友等語，資為抗辯，並聲明：302,864 元部分認諾，原告其
    餘之訴駁回。
三、被告認諾部分：
    按「當事人於言詞辯論時為訴訟標的之捨棄或認諾者，應本
    於其捨棄或認諾為該當事人敗訴之判決。」民事訴訟法第
    384 條定有明文。學說上基於處分權主義，有主張於同一訴
    訟標的下，只要該訴訟標的為可分者，自可為一部認諾；本
    院探求民事訴訟法第384條之立法理由，無非是尊重當事人
    處分其實體法上權利及終結訴訟之自由，法律既無明文禁止
    一部認諾，自無不許之理。查本件被告對原告之請求，對於
    其中票款302,864 之範圍內為一部認諾（參見本院95年6 月
    28日言詞辯論筆錄，第61頁），揆諸前開法條規定，此部分
    自應為被告敗訴之判決。
四、兩造不爭執之事實：
  (一)被告簽發面額402,864 元、票載發票日期94年6 月30日、支
    票號碼AA0000000 號、付款人華泰商業銀行信義分行之支票
    予原告，屆期提示不獲兌現（原證4，第14頁）。
  (二)兩造合作經營伊騰忠工程有限公司期間，被告商請原告代為
    簽發面額1,181,190 元、票載發票日期94年1 月25日、支票
    號碼NK0000000 號之支票予訴外人慶宜營造有限公司，嗣轉
    讓予訴外人乙○○，屆期提示不獲兌現（原證5 ，第15頁）
    。訴外人乙○○執上開支票取得本院94年度湖簡字第335 號
    勝訴判決確定（原證7 ，第17頁至第18頁），並對原告聲請
    強制執行（第19頁至第22頁），嗣原告與訴外人乙○○於95
    年3 月9 日以60萬元達成和解（原證8 ，第23頁）。
  (三)被告為解決上開面額1,181,190 元之支票債務，於94年4 月
    8 日與訴外人乙○○協商後簽發數紙支票以為清償（第44頁
    、第46頁），其中50萬元、票載發票日期94年6 月24日之支
    票屆期不獲兌現（原證6 ，第16頁）。
五、得心證之理由：
    基上兩造不爭執之事實，則本件兩造爭執要旨厥為：(一)關於
    402,864 元票款部分，被告是否已清償10萬元？(二)關於50萬
    元支票部分，被告是否已清償訴外人乙○○10萬元、15萬元
    ？原告清償訴外人乙○○60萬元，被告是否受有不當得利？
    茲分述如下：
  (一)關於402,864 元票款部分，被告是否已清償10萬元？
    按「當事人主張有利於己之事實者，就其事實有舉證之責任
    。」民事訴訟法第277 條前段定有明文。又發票人對於執票
    人主張之原因事實及票據之真正，並不爭執，而主張票款已
    因清償抵銷等原因而消滅者，則舉證責任應由發票人負之（
    最高法院48年台上字第389 號判例參照）。本件被告不否認
    簽發面額402,864 元之支票，惟辯稱已清償10萬元，並就
    302,864 元部分認諾如前述，自應由被告就清償10萬元之事
    實負舉證責任。經查：被告辯稱其清償原告10萬元云云，未
    據其提出任何證明以實其說，且被告前於95年5 月24日言詞
    辯論期日陳稱：「是在去年10月份還的，有收據但現在找不
    到」云云（第38頁），於答辯狀則陳稱：「同年8 月間再行
    還款現金壹拾萬元整，親自送至八德路某家銀行之大廳……
    原告也同時開立壹拾萬元之收據與我，但因舊持有之車輛車
    窗被宵小打破車內所有之物洗劫一空連同此收據也一併被拿
    走」云云（第40頁），再於95年6 月28日言詞辯論期日改稱
    ：「我是在94年7 月份在第一銀行松山分行交的」（第61頁
    ），其就還款時間、收據去向等，前後陳述顯有矛盾，至其
    聲請本院向第一銀行松山分行調取錄影帶，惟未能陳明聲請
    調取之確切日期，本院認此部分證據無調查之必要。綜上，
    被告未舉證證明已清償10萬元，其此部分空言置辯，洵無足
    取。
  (二)關於50萬元支票部分，被告是否已清償訴外人乙○○10萬元
    、15萬元？原告清償訴外人乙○○60萬元，被告是否受有不
    當得利？
    復查，本件被告商請原告代為簽發1,181,190 元之支票，為
    解決上開支票退票問題，與訴外人乙○○於協議由被告簽發
    數紙支票以為清償，惟其中面額50萬元支票屆期退票，原告
    與訴外人乙○○乃於95年3 月9 日就票據債務以60萬元達成
    和解之事實，有和解書（第44頁）、支票暨退票理由單（第
    15頁至第16頁）等影本在卷可稽，並為兩造所不爭執，足見
    系爭1,181,190 元支票雖為原告所簽發，然被告已有承擔上
    開票據債務之意思，然嗣仍由原告出面清償，被告自屬無法
    律上之原因而受有債務清償之利益。被告雖辯稱就50萬元票
    據債務已陸續清償訴外人乙○○10萬元、15萬元，僅餘25萬
    元未清償云云，並提出94年10月22日收據影本1 紙（第48頁
    ），惟上開收據僅記載：「茲收楊先生新台幣壹拾萬元整」
    等語，未載明係訴外人乙○○出具，復未載明收款原因，難
    認被告就清償10萬元部分之抗辯已盡舉證責任，另被告辯稱
    清償15萬元部分，未據其提出任何證據以佐其說，委不足採
    。
六、末按，「在票據上簽名者，依票上所載之文義負責。」「發
    票人對於執票人應照支票文義擔保支票之支付。」「執票人
    向支票債務人行使追索權時，得請求自為付款提示日起之利
    息，如無約定利率者，依年利6 釐計算」，票據法第5 條第
    1 項、第126 條、第133 條分別定有明文。又「給付無確定
    期限者，債務人於債權人得請求給付時，經其催告而未為給
    付，自受催告時起，負遲延責任，其經債權人起訴而送達訴
    狀，或依督促程序送達支付命令，或為其他相類之行為者，
    與催告有同一之效力。」「遲延之債務，以支付金錢為標的
    者，債權人得請求依法定利率計算之遲延利息。」民法第
    229 條第2 項、第233 條第1 項前段亦分別有明文規定。本
    件被告積欠原告票款402,864 元，原告並代被告清償60萬元
    予訴外人乙○○，從而，原告依票據及不當得利之法律關係
    ，請求被告給付1,002,864元（計算式：402,864+600,000=
    1,002,864） ，及起訴狀繕本送達被告翌日即95年5月2日（
    94年4 月21日寄存，依民事訴訟法第138 條第2 項規定，自
    寄存之日起，經10日即95年5 月1 日發生寄存送達效力）起
    至清償日止，其中402,864 元按週年利率6%，另60萬元按週
    年利率5%計算之利息，為有理由，應予准許。
七、假執行之宣告：
    按本於被告認諾之判決，法院應依職權宣告假執行，為民事
    訴訟法第389 條第1 項第1 款所明定。本件被告既就302,
    864 元之範圍內為一部認諾，揆諸前揭法條規定，該部分本
    院自應依職權宣告假執行。其餘勝訴部分，原告陳明願供擔
    保請准宣告假執行，爰扣除職權宣告假執行之部分，就原告
    勝訴之剩餘金額酌定相當之擔保金額准許之。
八、本件判決基礎已臻明確，兩造其餘攻防方法及訴訟資料經本
    院審酌後，核與判決不生影響，無逐一論駁之必要，併此敘
    明。
九、據上論結，本件原告之訴為有理由，依民事訴訟法第78條、
    第389 條第1 項第1 款、第390條第2項，判決如主文。
中    華    民    國    95    年    7     月    12    日
                  民事第二庭  法  官  陳玉曆
以上正本證明與原本無異。
如對本判決上訴，應於判決送達後20日內向本院提出上訴狀。
中    華    民    國    95    年    7     月    14    日
                              書記官  蔡雨呈


司法院資訊處製作；財團法人民間司法改革基金會備份。
